【裁判字號】    94,上訴,2427
【裁判日期】    950404
【裁判案由】    偽造文書
【裁判全文】
臺灣高等法院臺中分院刑事判決        94年度上訴字第2427號
上  訴  人  臺灣臺中地方法院檢察署檢察官
上  訴  人
即  被  告  甲○○
上列上訴人因偽造文書案件，不服臺灣臺中地方法院94年度訴字
第323號，中華民國94年10月11日第一審判決（起訴案號：臺灣
臺中地方法院檢察署93年度偵緝字第1636號），提起上訴，本院
判決如下：
    主  文
上訴駁回。
甲○○緩刑貳年。
    事  實
一、甲○○（原名林正興）係百明鋼構工業有限公司負責人，丙
    ○○係該公司員工。民國八十四年間，丙○○經由甲○○之
    介紹購買坐落於臺中縣霧峰鄉○○段北溝小段九九之四六一
    地號土地及其上同段二三六四號建物（門牌號碼為臺中縣霧
    峰鄉○○路三五六巷十三號），丙○○除以前開房地向國泰
    人壽保險股份有限公司（下簡稱國泰人壽公司）抵押借款新
    臺幣（下同）三百七十萬元外，並將其印章及印鑑證明交由
    甲○○保管以辦理上開不動產之買賣移轉登記事宜。嗣丙○
    ○於八十五年一月六日與甲○○簽訂切結書，雙方約定丙○
    ○將上開房地所有權讓予甲○○，甲○○則應負責繳納剩餘
    之銀行貸款，丙○○已付給之三十一萬元之房貸款項，甲○
    ○亦應於八十五年五月三十日交付丙○○。詎甲○○基於行
    使偽造私文書、使公務員登載不實之犯意，未經丙○○同意
    ，擅自於八十五年九月間，將前開土地、建物之所有權狀、
    丙○○任職時所交付之舊國民身分證影本、印章、印鑑證明
    各一件交給不知情之代書陳緯，委託辦理前開房地設定抵押
    權予筌健工業股份有限公司（下稱筌健公司）之事宜，陳緯
    即於八十五年九月六日前往臺中縣霧峰地政事務所，交付填
    具以筌健公司為抵押權人兼債權人、丙○○為義務人兼債務
    人，上開土地、建物所有權全部為抵押品，擔保權利本金最
    高限額六百萬元為內容之土地登記申請書及土地建築改良物
    抵押權設定契約書各一份，且在該土地登記申請書及土地建
    築改良物抵押權設定契約書空白處盜蓋「丙○○」印章，並
    提出申請上開房地抵押權設定之土地登記申請書、抵押權設
    定契約書、丙○○印鑑證明、上開房地所有權狀、丙○○身
    分證影本等文件，向該地政事務所申請辦理上開房地之抵押
    權設定而行使，使該地政事務所不知情之承辦公務員將此不
    實之設定抵押權事項，登載於職務上所掌之公文書即上開土
    地及建物登記簿謄本，並核發上開土地、建物之他項權利證
    明書，足以生損害於地政機關對土地登記之正確性及丙○○
    、筌健公司之權益。
二、案經丙○○訴由臺灣臺中地方法院檢察署檢察官偵查起訴。
    理  由
甲、證據能力部分：下列證人丙○○之偵訊證述固屬被告以外人
    於審判外之陳述，然本案當事人於本院調查證據時，就此證
    據能力問題並未聲明異議，依刑事訴訟法第一百五十九條之
    五第二項規定，視為有同條第一項之同意，自得為證據，合
    先明。
乙、得心證之理由：
一、訊據上訴人即被告甲○○固坦承曾於前開時間委託證人即代
    書陳緯，將證人丙○○名下之上開房地設定抵押權予筌健公
    司之事實，惟矢口否認有行使偽造私文書及使公務員登載不
    實之情事，辯稱：當時伊有請陳緯去徵得丙○○的同意，丙
    ○○應該有同意，陳緯才會去辦理上開房地抵押權設定事宜
    ，丙○○並沒有把印鑑章、身分證及印鑑證明交給伊保管，
    設定抵押權的印章、身分證及印鑑證明，應該是陳緯跟丙○
    ○聯絡後取得的，房子設定最高限額六百萬元的第二順位抵
    押權，但實際上沒有借到任何錢云云。
二、惟查：
  (一)前揭事實業據證人即告訴人丙○○於偵查中及原審審理時分
    別指訴、證述甚詳。其於原審法院審理時結證：伊未於八十
    五年九月間和甲○○一起擔任義務人兼債務人向筌健公司辦
    理設定抵押權借款，九十二年度他字第一八０號卷所附伊之
    印鑑證明是真的，印鑑證明是甲○○要的，是購買房子向國
    泰人壽辦理抵押貸款聲請的，之前都是甲○○在辦的，伊的
    證件都在那邊，當時甲○○跟伊說印鑑證明要申請兩份，所
    以伊就申請給甲○○，伊沒有交付身分證給甲○○，但公司
    有保留伊的身分證影本，他字卷第一五頁所附伊的身分證影
    本是之前留在公司的，是舊的，甲○○拿這張去設定抵押權
    ，伊的身分證後來有更改，偵緝卷第二八頁的那張伊的身分
    證影本是新的，背面的住址、職業是後來才增加記載的，所
    以被告未經伊的同意，拿舊的身分證影本去設定抵押權；當
    時伊有請教律師，說房子出了問題，甲○○又愛理不理，律
    師叫伊遷戶籍，只要戶籍變動，身分證的住址就會不同，伊
    於八十五年八月十日將戶籍從花蓮縣遷到臺中縣大肚鄉，想
    不到律師猜對了，伊剛辦完不久，甲○○就偽造文書；伊於
    八十五年有簽一個切結書，是當時房子已經不要，交給甲○
    ○全權處理，是要將房屋過戶給甲○○等語（見原審卷第一
    ０一至一０三、一０八、一０九頁）。具證並未同意擔任抵
    押債務人，以前開房地設定抵押權予筌健公司，且設定該次
    抵押權所附之印鑑證明為其所申請，然係其之前為其他用途
    申請後交付予被告，所附之身分證影本亦係其之前留置於被
    告之公司之舊身分證影本。
  (二)坐落臺中縣霧峰鄉○○段北溝小段九九之四六一地號土地及
    其上同段二三六四號建物，係於八十四年七月十五日以買賣
    為原因移轉登記予證人丙○○，並於同日設定本金最高限額
    四百四十四萬元之抵押權予國泰人壽公司，嗣復於八十五年
    九月十一日設定本金最高限額六百萬元之抵押權予筌健公司
    ，分別有卷附之國泰人壽公司函文一份暨所檢送證人丙○○
    所出具之同意書、擔保放款借據、抵押權設定契約書、約定
    書影各一份（見原審卷第五三至六０頁），抵押權登記申請
    書（原因發生日期八十五年九月六日）、臺中縣霧峰地政事
    務所土地登記案件補正通知書、抵押權設定契約書、臺中縣
    政府地政規費徵收聯單、案外人林正華身分證正反面、證人
    丙○○身分證正反面、筌健公司印鑑證明、筌健公司公司執
    照、證人丙○○印鑑證明、案外人林正華印鑑證明影本（見
    九十二年度他字一八０號卷第六至十九頁）可證。前開二案
    設定抵押權之文件上，其中證人丙○○之印鑑印文，均係其
    於八十四年四月六日在其當時所設籍之花蓮縣卓溪鄉太平村
    太平七二號之戶政事務所，即花蓮縣卓溪鄉戶政事務所申請
    設立，此另有該戶政事務所函文一份暨所檢送之印鑑登記申
    請書、印鑑證明申請書及戶籍謄本在卷可稽（見原審卷一第
    一七０至第一七六頁）。參諸證人丙○○之戶籍確於八十五
    年八月十日自花蓮縣卓溪鄉太平村六鄰太平七二號遷入臺中
    縣大肚鄉○○路○段七七四巷四十號，並於八十六年六月十
    七日遷回原址，其並於八十五年八月十日申請印鑑登記、印
    鑑證明，亦有臺中縣大肚鄉戶政事務所函文一份暨所檢送之
    印鑑登記申請書、印鑑登記證明申請書、戶籍謄本各一份在
    卷可憑（見原審卷第一七八至一八二頁）。且證人丙○○於
    八十五年八月十日遷籍後，其身分證後之住址自斯時起亦確
    與八十四年六月二十四日換發之記載不同，增列前開遷址之
    註記，職業亦不同，有其較新之身分證正反面影本在卷可稽
    （見九十三年度偵緝字第一六三六號卷第二八頁）；而被告
    委託證人陳緯以證人丙○○名下之前開房地設定抵押權予筌
    健公司之原因發生日係記載八十五年九月六日，設定抵押權
    登記日期為八十五年九月十一日，均在前開證人丙○○遷籍
    及更換印鑑證明之後，前開設定抵押權予筌健公司所附之證
    人丙○○身分證反面影本及印鑑證明，均係證人丙○○於八
    十五年八月十日未變更前之舊證件、舊證明無訛。被告若有
    事先徵得證人丙○○之同意，應可取得證人丙○○最新身分
    證及印鑑登記證明，惟其卻以舊證件、舊證明辦理抵押權登
    記，足見證人丙○○前開證述信而有徵，被告將證人丙○○
    名下之前開房地設定抵押權予筌健公司時，確未於事前徵得
    證人丙○○之同意，所附之印鑑證明應係將前開房地設定抵
    押權予國泰人壽公司時所申請。
  (三)上開房地之所有權早經證人丙○○與被告於八十五年一月六
    日立具切結書，由證人丙○○將之出讓給被告，被告過戶予
    任何人均不過問，證人丙○○願自立切結書起拋棄該房屋之
    任何權利，被告應於八十五年五月三十日前以現金給付證人
    丙○○前所繳付之房屋價款三十一萬元，被告並應依約負責
    清償剩餘之房屋貸款，此有切結書一份在卷可佐（見九十二
    年度他字第一八０號卷第二十頁），復為被告所不爭執，足
    認證人丙○○於斯時已有將上開房地所有權讓與被告之意，
    並由被告辦理移轉登記。衡諸常情，證人丙○○應無動機，
    亦無必要於八十五年九月六日再同意以其本身為義務人兼債
    務人，將仍為其名下之前開房地設定抵押權予筌健公司，是
    被告辯稱：有請代書陳緯徵得丙○○之同意云云，不符常情
    。況證人陳緯於原審法院審理時具結證述：將前開房地設定
    抵押權予筌健公司之案件是甲○○委託伊辦理的，不是筌健
    公司委託伊的，當時林政華、丙○○、戴明海沒有跟甲○○
    一起委託伊，甲○○委託伊辦理時，拿權狀正本、印鑑證明
    正本、印鑑章、身分證等資料，是正本還是影本伊忘了，但
    地政機關只要求影本就可以了，當初好像是甲○○帶伊去筌
    健公司那裡辦理抵押權登記，有些資料要筌健公司用印及提
    供資料，應該有請他們提供公司影印本、代表人資格證明及
    公司大小章；伊不知道為何八十五年九月七日送件，卻使用
    丙○○八十四年五月十八日的印鑑證明，當時甲○○交給伊
    的丙○○印鑑證明就是這個日期，辦理過戶的印鑑證明，法
    律沒有規定期限，目前超過一年，地政機關會拒收，但八十
    五年間的時候，地政機關沒有那麼嚴格，本件申請時有無詢
    問過丙○○、林政華，時間那麼久，伊記不起來，當時契約
    書上面沒有丙○○、林政華的簽名等語（見原審卷一第一一
    三至一一六頁）。證述係被告委託伊辦理前開房地設定抵押
    權予筌健公司之事宜，證人丙○○之印鑑證明、印鑑章及身
    分證影本係被告所提供。又本件抵押權之設定，申請文件上
    確無證人丙○○等人之簽名，有前開設定登記資料可憑，亦
    足證證人陳緯受託辦理後，應未聯絡證人丙○○簽章。被告
    辯稱：丙○○的印章、身分證及印鑑證明，應該是陳緯跟丙
    ○○聯絡後取得的云云，自難採信。
  (四)至於證人丙○○所提出之前開房地設定抵押權予筌健公司之
    前揭登記申請書等文件，其後所蓋之臺中縣霧峰地政事務所
    章係八十五年九月十八日（見九十二年度他字第一八０號卷
    第十九頁反面），固顯示證人丙○○於八十五年九月十八日
    向該事務所申請前開登記申請書等檔案（經本院函地政事務
    所已無法查得該份申請書，又經本院依職權亦無法查得代辦
    人。），因此證人丙○○於原審審理時證述：筌健公司這部
    分是九十二年收到國泰人壽公司的支付命令，才知道有設定
    抵押權，之前伊都不知道設定抵押給筌健公司的事云云，尚
    有可疑。然八十五年間距證人丙○○於原審法院九十四年五
    月十七日為前開證述時已八、九年，此部分應係誤記。又證
    人丙○○於原審法院審理時所述辦理印鑑證明交予被告之用
    途，係辦理勞保或向國泰人壽公司抵押借款用，稍有不同，
    惟衡諸辦理勞保並無須印鑑證明，且向行政院勞工委員會勞
    工保險局函查結果，證人丙○○於九十三年十一月三日之前
    並無加入勞保之紀錄，有該局函文暨所附證人丙○○勞工保
    險被保險人投保資料表一份在卷可憑（見原審卷一第一五０
    至一五二頁），證人丙○○復結證稱：印鑑證明是要辦理勞
    保的，那時伊不懂，是老闆要的，到底是辦理勞保用還是購
    買房子過戶用，伊不清楚等語（見原審卷一第一０二頁），
    是其證述辦理印鑑證明辦理勞保，亦應係誤記，惟均尚無礙
    於前開事實之認定，其於本院所述因有所懷疑，始向地政事
    務所申請發給資料等語亦非必違情理，尚無從逕為有利被告
    之認定，其於本院所述，因有所懷疑，始向地政事務所申請
    發給資料等語亦非必違情理，尚無從逕為有利被告之認定，
    併予敘明。另本案前開房地於八十五年九月十一日設定抵押
    權予筌健公司，嗣雖於八十五年十月三日旋即塗銷，有前開
    土地及建物之登記謄本在卷可憑，然期間仍有發生債務實行
    抵押權之可能，是其足以生損害於地政機關登記之正確性及
    證人丙○○及案外人筌健公司之權益（使筌健公司可能取得
    不具效力之抵押權），要無可疑。
  (五)綜上所述，被告所辯，要屬事後卸責飾詞，不足採信，本案
    事證明確，被告犯行至堪認定。
三、核被告所為，係犯刑法第二百十六條、第二百十條之行使偽
    造私文書罪及同法第二百十四條之使公務員登載不實事項於
    職務上所掌公文書罪。被告盜用證人丙○○印章之低度行為
    ，應為偽造私文書之高度行為所吸收，又其偽造私文書後，
    復持以行使，其偽造之低度行為應為行使之高度行為所吸收
    ，均不另論罪。被告使不知情之代書即證人陳緯為上開犯行
    ，為間接正犯。所犯行使偽造私文書罪、使公務員登載不實
    事項於職務上所掌公文書罪二罪間，有方法結果之牽連關係
    ，為牽連犯，應依刑法第五十五條之規定，從一重之行使偽
    造私文書罪處斷，原審以被告犯罪事證明確，並審酌被告非
    但未依約將前開房地過戶予自己或他人，為達擔保筌健公司
    貸款債務之目的，而未經證人丙○○之同意，以其名義設定
    抵押權，其動機、目的，犯罪手段尚屬平和，該抵押權已於
    八十五年十月三日塗銷，設定之期間不長等一切情狀，量處
    被告有期徒刑五月，並依九十年一月十二日修正公布生效之
    刑法第四十一條第一項前段規定諭知易科罰金之折算標準，
    認事用法核無違誤，量刑亦稱妥適，被告上訴意旨否認犯罪
    ，檢察官上訴意旨認原審量刑過輕均無理由，應予駁回。
四、又被告固曾於八十九年間，因詐欺案件經法院判處有期徒刑
    八月確定，然已於八十九年十月十日縮刑期滿執行完畢，茲
    於五年內未曾受有期徒刑以上刑之宣告，有被告前案紀錄表
    可參，經此偵審程序之教訓，當知所警惕，信無再犯之虞，
    本院認所宣告之刑，以暫不執行為適當，爰併宣告緩刑二年
    ，以啟自新。
五、臺灣臺中地方法院檢察署九十四年度偵緝字第一六九四三號
    移送併案審理意旨略以：被告於八十四年七月間，以證人白
    梨香所有臺中縣霧峰鄉○○段北溝小段九九之五００、九九
    之三五、九九之四三一、九九之四三五地號土地及其上建物
    即臺中縣霧峰鄉○○路三五四巷二七號房屋為抵押品，於富
    邦商業銀行股份有限公司臺中分行（下稱富邦銀行）借款申
    請書及調查表上之申請人、連帶保證人欄簽署林白梨香、丙
    ○○之署名及印文，持之向富邦銀行申請貸款而行使之，因
    認被告此部分所為，亦涉犯刑法第二百十六條、第二百十條
    之行使偽造私文書罪及同法第二百十四條之使公務員登載於
    職務上所掌公文書罪嫌。惟查，被告未經證人丙○○之同意
    ，以證人丙○○為抵押債務人將前揭證人丙○○名下之房地
    設定抵押權予筌健公司之時間係八十五年九月六日，與移送
    併辦所指被告於八十四年七月間未經證人白梨香、丙○○同
    意，將前揭證人白梨香所有臺中縣霧峰鄉之房地設定抵押權
    予富邦銀行，並以證人丙○○為抵押借款之連帶保證人之時
    間，兩者相距一年二月。且本件設定抵押權予筌健公司之部
    分，其目的在擔保筌健公司對被告之貸款，並無實際之借款
    ，業據證人陳緯於原審法院審理時證述在卷，與移送併辦所
    指設定抵押權予富邦銀行部分有實際借款之目的不同，此有
    富邦銀行函文一份暨所附之借款申請書及調查表、借據、轉
    帳收入、支出傳票附卷可憑（見原審卷一第六二至六六頁）
    。時間既有間隔，目的亦顯有異，顯無何概括犯意可言，自
    非起訴效力所及，本院自無從併予審理，應退回由檢察官處
    理，併予敘明。
據上論結，應依刑事訴訟法第三百六十八條，刑法第七十四條第
二款，判決如主文。
本案經檢察官乙○○到庭執行職務。
中    華    民    國    95    年    4    月     4     日
            刑事第五庭  審判長法  官  袁  從  楨
                              法  官  郭  同  奇
                              法  官  姚  勳  昌
上列正本證明與原本無異。
如不服本判決應於收受送達後十日內向本院提出上訴書狀，其未
敘述上訴之理由者並得於提起上訴後十日內向本院補提理由書（
均須按他造當事人之人數附繕本）。
                              書記官  洪  麗  華
中    華    民    國    95    年    4    月    6      日
                                                      Ａ


司法院資訊處製作；財團法人民間司法改革基金會備份。
